臺灣臺中地方法院刑事判決
111年度金訴字第1005號
公  訴  人  臺灣臺中地方檢察署檢察官
被      告  何鳳貞


上列被告因詐欺等案件，經檢察官提起公訴（111年度偵字第135
57號），本院判決如下：
    主    文
何鳳貞無罪。
    理    由
一、公訴意旨略以：被告何鳳貞依社會生活通常經驗，可知悉一
    般人均得自行申請金融帳戶使用，如非意圖供犯罪所用，實
    無收取他人金融帳戶之必要，並可預見將金融帳戶提供予真
    實姓名、年籍不詳之人後，對方將可能藉由該帳戶作為詐欺
    被害人轉帳匯款所用，以遂行詐欺取財犯行，亦可預見委由
    他人以臨櫃或至操作自動付款設備等方式提領款項後再輾轉
    交付，常與詐欺取財之財產犯罪密切相關，目的在於取得詐
    欺所得贓款，且足以掩飾、隱匿該等犯罪所得之去向，而妨
    礙檢警查緝，惟為美化自身金融帳戶金流，竟仍基於幫助詐
    欺取財及洗錢之不確定故意，於民國111年1月2日，以通訊
    軟體LINE陸續與暱稱「陳家駿＃貸款專員」、「楊文榮」等
    真實姓名年籍不詳之詐欺集團成員聯繫，約定由被告提供其
    向中華郵政股份有限公司（下稱中華郵政）申辦之帳號0000
    0000000000號帳戶（下稱本案帳戶）予「陳家駿＃貸款專員
    」、「楊文榮」，再由其等代為匯入、匯出不明金流，容任
    其等所屬詐欺集團成員，以本案帳戶作為收取詐欺取財犯罪
    所得及妨礙檢警查緝之用，而以此方式幫助上開詐騙集團正
    犯實行詐欺取財及洗錢犯行。嗣該詐欺集團成員即意圖為自
    己不法之所有，基於3人以上共同犯詐欺取財及洗錢之犯意
    ，於111年1月6日13時17分許，以電話向告訴人王竣毅自稱
    係其同學陳平富，再以LINE向告訴人佯稱急需用錢，要求告
    訴人匯款至指定之帳戶云云，致告訴人陷於錯誤，於111年1
    月18日11時22分許，匯款新臺幣（下同）20萬元至本案帳戶
    內。嗣經「楊文榮」聯繫被告配合出面提領本案帳戶內之款
    項，被告遂升高其犯意為縱所提領款項為詐騙所得，且提領
    、轉交款項足以掩飾、隱匿詐欺取財犯罪所得之去向，亦不
    違反其本意之不確定故意，而與「陳家駿＃貸款專員」、「
    楊文榮」及所屬詐欺集團成員，基於3人以上共同詐欺取財
    及洗錢之犯意聯絡，依照「楊文榮」之指示，先於111年1月
    18日12時48分許，騎乘車牌號碼000-000號普通重型機車，
    前往臺中市○○區○○路○段000○0號中華郵政大里草湖郵局，臨
    櫃提領現金17萬7000元；及於同日13時6分許，在上址以自
    動櫃員機提領現金2萬3000元，旋於提領後，依照「楊文榮
    」之指示前往大里草湖郵局對面之停車場，將領得之款項交
    付予「楊文榮」指定之真實姓名年籍不詳之詐欺集團成員，
    以此方式掩飾、隱匿上開犯罪所得之去向，以致檢警無從追
    查。嗣經告訴人發覺受騙報警處理，始循線查悉上情。因認
    被告涉犯刑法第339條之4第1項第2款之加重詐欺取財及違反
    洗錢防制法第14條第1項之洗錢罪嫌等語。
二、按犯罪事實應依證據認定之，無證據不得認定其犯罪事實；
     又不能證明被告犯罪者，應諭知無罪之判決，刑事訟訴法
    第 154條第2項、第301條第1項前段分別定有明文。次按事
    實之認定，應憑證據，如未能發現相當之證據，或證據不足
    以證明，自不能以推測或擬制之方法，以為裁判之基礎；且
    認定犯罪事實所憑之證據，無論直接或間接證據，其為訴訟
    上之證明，須達於通常一般之人均不致有懷疑，而得確信其
    為真實之程度者，始得據為有罪之認定，倘其證明尚未達到
    此一程度，而有合理之懷疑存在時，尚難為有罪之認定基礎
    （最高法院40年度台上字第86號、76年台上字第4986號判例
    意旨參照）。另依刑事訴訟法第161條第1項規定：檢察官就
    被告犯罪事實，應負舉證責任，並指出證明之方法。因此，
    檢察官對於起訴之犯罪事實，應負提出證據及說服之實質舉
    證責任，倘其所提出之證據，不足為被告有罪之積極證明，
    或其闡明之證明方法，無從說服法官以形成被告有罪之心證
    ，基於無罪推定之原則，自應為被告無罪判決之諭知（最高
    法院92年台上字第128號判例意旨參照）。
三、本件公訴意旨認被告何鳳貞涉有刑法第339條之4第1項第2款
    之加重詐欺取財及洗錢防制法第14條第1項之洗錢罪嫌，無
    非以被告供稱有提供本案帳戶供暱稱「陳家駿＃貸款專員」
    、「楊文榮」之人作為收款之用，並依「楊文榮」指示將匯
    入本案帳戶之20萬元領出輾轉交付之情，證人即告訴人王竣
    毅於警詢時證述其受騙而匯款20萬元至本案帳戶，及被告與
    「陳家駿＃貸款專員」、「楊文榮」之LINE對話紀錄翻拍照
    片、本案帳戶歷史交易清單、大里草湖郵局監視器錄影畫面
    翻拍照片、車號000-000號機車之車輛詳細資料報表等為其
    論罪依據。
四、訊據被告固坦承於111年1月2日至同年1月18日間，以通訊軟
    體LINE陸續與暱稱「陳家駿＃貸款專員」、「楊文榮」之人
    聯絡，而提供其所申辦之本案帳戶供對方作為匯入款項使用
    ，復依「楊文榮」指示提領匯入本案帳戶內之20萬元，再轉
    交予「楊文榮」指定之人等事實不諱，惟堅決否認有何3人
    以上共同詐欺取財或洗錢等犯行，辯稱：伊要辦理貸款，對
    方自稱貸款公司，向伊表示帳戶內一定要有資金流動，銀行
    才會通過貸款，伊為辦理貸款才把本案帳戶給對方使用，「
    楊文榮」說帳戶的錢是會計匯入的，款項匯入後，伊依對方
    指示領款交給會計弟弟，伊一開始沒有懷疑對方，沒有想那
    麼多，不知道涉及詐欺，之後對方未與伊聯絡，伊才懷疑被
    騙等語。經查：　　
(一)被告於111年1月2日至同年1月18日間，以通訊軟體LINE陸續
    與暱稱「陳家駿＃貸款專員」、「楊文榮」之人聯絡，並提
    供其所申辦之本案帳戶予對方使用；而不詳詐欺集團成員先
    於111年11月6日打電話聯絡告訴人王竣毅，冒稱係其同學「
    陳平富」，再以通訊軟體LINE向告訴人佯稱急需用錢云云，
    致告訴人陷於錯誤，而於111年1月18日12時3分許匯款20萬
    元至本案帳戶內；被告再依「楊文榮」指示，於111年1月18
    日12時48分許及13時6分許，騎乘機車至大里草湖郵局分別
    臨櫃提領17萬7000元及以自動櫃員機提領2萬3000元，隨即
    在大里草湖郵局對面之停車場，將所領得之款項交予「楊文
    榮」指定之人等事實，業據被告何鳳貞於警詢、偵訊及本院
    審理時供述明確或不爭執（見偵卷第14至17、69至71頁、本
    院卷第35至38、55至56頁），並經證人即告訴人王竣毅於警
    詢時證述其遭詐騙而匯款至本案帳戶之過程甚詳（見偵卷第
    58至60頁），復有臺中市政府警察局霧峰分局成功派出所職
    務報告書（見偵卷第9頁）、被告與暱稱「陳家駿＃貸款專員
    」、「楊文榮」間之LINE對話紀錄截圖（見偵卷第21至35頁
    ）、本案帳戶之客戶歷史交易清單（見偵卷第41頁）、大里
    草湖郵局、自動櫃員機及路口監視器錄影畫面翻拍照片（見
    偵卷第43至46頁）、車號000-000號機車之車輛詳細資料報
    表（見偵卷第51頁）、彰化縣警察局員林分局員林派出所受
    理詐騙帳戶通報警示簡便格式表、金融機構聯防機制通報單
    在卷可稽（見偵卷第63、64頁）。是被告提供本案帳戶予他
    人，遭不詳詐欺集團成員作為詐騙告訴人匯款使用之工具，
    嗣後並由被告提領款項後交付該集團指定之人之事實，堪先
    認定。
(二)惟按刑法關於犯罪之故意，係採希望主義，不但直接故意，
    須犯人對於構成犯罪之事實具備明知及有意使其發生之兩個
    要件，即間接故意，亦須犯人對於構成犯罪之事實預見其發
    生，且其發生不違背犯人本意始成立，若對於構成犯罪之事
    實，雖預見其能發生，而在犯人主觀上確信其不致發生者，
    仍應以過失論。不論「明知」或「預見」，僅係認識程度的
    差別，間接故意應具備構成犯罪事實的認識，與直接故意並
    無不同。是行為人雖有提供金融帳戶供他人作為詐欺犯罪使
    用，甚至有提領帳戶內贓款轉交他人之客觀行為，仍須其於
    行為時，主觀上對其行為已構成犯罪有所認識，亦即明知或
    預見對方將會以其所提供之金融帳戶，作為詐欺或洗錢之工
    具，始得認提供金融帳戶或領款者為詐欺或洗錢之共犯或幫
    助犯；反之，如非基於自己自由意思而係因遺失、被脅迫、
    遭詐騙等原因而提供帳戶，甚至進而提領帳戶內之贓款，因
    提供金融帳戶之人並無幫助犯罪或共同犯罪之意思，亦非認
    識使用其金融帳戶者將會持以對他人從事詐欺取財或洗錢，
    則其單純受利用，尚難以幫助或共同詐欺取財或洗錢罪責相
    繩。具體而言，倘若被告僅因一時疏於提防、受騙，輕忽答
    應，而提供其帳戶予他人，復提領帳戶內之款項，尚不能遽
    行推論其有預見並容任詐欺取財或洗錢犯罪遂行之主觀犯意
    （最高法院108年度台上字第115號判決意旨參照）。從而，
    本件應予審究者，為被告究竟係基於何原由而提供本案帳戶
    予他人，並進而提領帳戶內之款項轉交他人，及被告對於本
    案帳戶可能因此遭他人利用作為詐欺告訴人及洗錢等犯罪工
    具，其所提領之款項為詐欺贓款等情，主觀上有無認識或預
    見。
(三)查被告於警詢、偵訊及本院審理時均一再堅稱伊係為辦理貸
    款而提供本案帳戶予他人等語，並提出其與暱稱「陳家駿＃
    貸款專員」、「楊文榮」間之LINE對話紀錄截圖及理想資本
    投資顧問有限公司合作契約為證（見偵卷第21至35、19頁）
    。依上開對話紀錄截圖所示，被告乃自111年1月2日起開始
    與暱稱「陳家駿＃貸款專員」之人聯絡，被告一開始即表示
    要詢問貸款事宜，雙方先於111年1月2日至12日間陸續以文
    字或語音通話聯繫，其間「陳家駿＃貸款專員」向被告表明
    貸款10萬元之利率、分12期至84期償還之每月應繳金額等貸
    款細節，被告則依對方要求提供國民身分證及全民健康保險
    卡正反面、金融帳戶存摺及內頁等翻拍照片，復詳細填載其
    姓名、手機、戶籍地址、現居地址、室內電話、公司名稱、
    地址、電話、親屬聯絡人姓名、電話、關係、第二聯絡人姓
    名、電話、關係等個人資料予對方，「陳家駿＃貸款專員」
    則於111年1月12日先向被告表示「我等等會去銀行問經理貸
    款。你中午12點半準時打來詢問。詢問進度過件」等語，嗣
    又要求被告與暱稱「楊文榮」聯絡，向被告表示要請楊副總
    幫忙補貸款的財力證明等語，被告始自111年1月13日起與暱
    稱「楊文榮」聯絡，「楊文榮」即要求被告下載「理想資本
    投資顧問有限公司合作契約」填寫，該契約書上載明「甲方
    提供資金匯入乙方名下之銀行帳戶作為帳戶資金流水證明，
    乙方必須於當日、依照甲方匯款之金額，將資金全數提領並
    歸還給甲方。甲方匯入乙方帳戶之資金，乙方無權挪用。如
    經甲方查獲，將對乙方採取相關法律途徑」等語，被告乃填
    載其姓名、提供之金融帳戶帳號等資料並蓋用其印章後，由
    其本人持該契約書拍照回傳予「楊文榮」，其後始於111年1
    月18日依「楊文榮」之指示前往郵局提領匯入本案帳戶內之
    款項。上開對話紀錄截圖形式上與通訊軟體LINE之聊天頁面
    相符，且對話連續、符合邏輯，並無偽造、變造之痕跡，應
    足認為真正。而綜觀上開對話聯繫之過程，被告確實持續與
    對方商談貸款事宜，且依被告提供其個人及親人資訊之詳細
    、完整程度，足見被告當時應係誤認對方為合法之代辦貸款
    機構，始提供其完整之個人資料予對方；而不詳詐欺集團成
    員先係以「貸款專員」身分佯為被告辦理貸款後，又稱需要
    補「財力證明」才能通過貸款云云，其後再自稱「楊文榮」
    副總，要求被告依其指示辦理「財力證明」，不詳詐欺集團
    成員即係以上開話術分飾兩角，一步步誘騙被告，使被告誤
    認其等之指示均係為順利辦理貸款所需之流程，始依其等指
    示提供金融帳戶予其等使用，再依指示提領帳戶內之款項轉
    交指定之人。
(四)現今詐欺集團各種詐騙手法屢經政府強力宣導及媒體大幅報
    導，猶常見社會各階層民眾受騙，故關於社會事物之警覺程
    度及風險評估，因人而異，核與社會經驗、從事職業為何，
    尚無必然關連；況個人認知能力，常因客觀環境因素干擾影
    響，於急迫、忙亂或資訊不對等時，尤為明顯，甚或對於外
    界事物之判斷能力嚴重下降，而無察覺任何異狀或無為合乎
    常理決定。而在民間借貸之經濟活動，以偽裝之交易營造償
    債信用之事例，屢見不鮮，諸如房屋抵押借款，以通謀提高
    買賣價金方式，營造擔保品之市價，俾利於增加核貸額度；
    乃至營業人間以形式交易頻率，創造營運績效，藉以取信金
    融業者，願配合營業需求而核貸。而一般人向金融業者申請
    貸款，或因不諳作業手續，或因個人原有工作時間，不易配
    合金融業者作業時間，多有交由專業代辦者辦理之情況。亟
    需資金周轉又缺乏查證管道之市井小民，未必能及時區辨所
    謂貸款代辦業者之真偽，即可能在未經事先充分查證下，為
    順利取得貸款，依對方要求提供金融帳戶資料，或辦理各種
    帳戶設定，其後始知受騙，此種欺瞞手段於司法實務上尚非
    少見。參以被告供稱伊係高中肄業之教育程度，之前做過檳
    榔攤、飲料店等語（見本院卷第36頁），足見被告並非熟悉
    金融業務之人，尚無法排除被告係受騙而提供帳戶之可能。
    且參以被告於111年1月17日與「陳家駿＃貸款專員」（以下
    對話中以「陳」代之）對話時稱「因該明天做數據。數據做
    完，就能貸了嗎？還是還要再等（「陳」：明天做完？只要
    資料補齊給我，你的貸款就可去申請）還在等副總確定，資
    料！？（「陳」：財力證明）」等語；嗣於111年1月18日依
    「楊文榮」指示領款後，於111年1月19日、20日仍持續傳送
    訊息予「陳家駿＃貸款專員」、「楊文榮」，分別詢問稱「
    幫不幫!?貸或不貸!?明確點!?事做一半!?空等!?很累!?家事
    !!工作!!然後??的等待!!不懂!!現在你們也要理不理的!!所
    以..!?」、「副總...所以...!?不好意思一直打，怕你在忙
    ..我只想明確一點怕你覺得我在催你..只是一天又一天..我
    不懂...也不瞭解..如真的很忙沒辦法..也讓我有個頭緒..
    謝謝!?」等語（見偵卷第22、31、32頁），可見被告當時急
    於辦理貸款，確實可能在一時急迫之下，為對方話術所惑，
    對於外界事物之判斷能力下降，因而在未妥為查證之下，即
    依對方之要求提供本案帳戶予對方使用，再依對方指示提領
    帳戶款項，並於完成對方所謂「財力證明」後持續催促詢問
    貸款進度。被告疏於查證發覺對方真實身分及使用其帳戶之
    真實目的，即將其個人帳戶資料交予對方，再提領帳戶內款
    項轉交指定之人，固有失慮之處，然被告係為辦理貸款，誤
    認必須完成上開流程取得「財力證明」始得順利完成貸款，
    並未認識到詐欺集團欲以此方式騙取本案帳戶使用，並無容
    任對方使用本案帳戶遂行詐欺取財或洗錢犯罪之意，尚難以
    被告一時輕率，未能進一步查證、合理判斷，即逕予推認被
    告主觀上已預見或認識其帳戶可能遭用作詐欺集團詐騙他人
    或洗錢使用，而具有幫助詐欺、洗錢或共同詐欺、洗錢之不
    確定故意。 　　　　
(五)綜上所述，公訴人所持論據僅足以證明被告有提供本案帳戶予他人，而遭不詳詐欺集團成員作為詐騙告訴人匯款使用之工具，嗣後並由被告提領款項後交付該集團指定之人之客觀事實。惟被告辦稱伊係為辦理貸款，始受騙而依對方指示提供本案帳戶並領款等情，核與其所提出之通訊軟體LINE對話紀錄截圖相符，被告所辯，尚非無據。是被告主觀上是否認識其行為涉及犯罪，是否具有幫助詐欺取財、洗錢或共同詐欺取財、洗錢之不確定故意，而涉犯本案犯行，尚有合理懷疑存在。此外，復無其他積極證據足資證明被告有何加重詐欺取財或洗錢犯行，揆諸首揭法律規定及判例意旨，本案既不足為被告有罪之積極證明，基於無罪推定之原則，自應為被告無罪判決之諭知。 
據上論斷，應依刑事訴訟法第301條第1項前段，判決如主文。 
本案經檢察官屠元駿提起公訴，檢察官賴謝銓到庭執行職務。
中　　華　　民　　國　　111 　年　　9 　　月　　8 　　日
                  刑事第十三庭 審判長  法  官  李宜娟
　　　　　　　　　                     法  官  林德鑫
　　　　　　　　　                     法  官  陳怡秀
以上正本證明與原本無異。
檢察官得上訴。
被告不得上訴。
如不服本判決應於收受送達後20日內向本院提出上訴書狀，其未
敘述上訴理由者，並得於提起上訴後20日內向本院補提理由書（
均須按他造當事人之人數附繕本）「切勿逕送上級法院」。
                                       書記官  楊子儀
中　　華　　民　　國　　111 　年　　9 　　月　　8 　　日